臺灣臺中地方法院民事判決　　　　　　　96年度簡上字第11號
上　訴　人　丙○○
訴訟代理人　楊益松律師
被上訴人　　甲○○
上列當事人間請求確認本票債權不存在事件，上訴人對於民國95
年11月20日本院臺中簡易庭95年度中簡字第5119號第一審判決提
起上訴，本院合議庭於民國96年7月6日言詞辯論終結，判決如下
：
    主      文
原判決廢棄。
確認被上訴人持有上訴人所簽發如附表所示之本票其票據債權不
存在。
被上訴人應將如附表所示之本票返還予上訴人。
第一、二審訴訟費用由被上訴人負擔。
    事實及理由
壹、兩造爭執要旨：
  一、上訴人（即第一審之原告）部分：
    (一)於原審起訴主張：被上訴人為賦軒坊有限公司實際負責
        人，因被上訴人曾將該公司之支票帳戶及支票借予上訴
        人使用，上訴人將其中2紙面額各為新臺幣（下同）13
        萬元、40萬元之支票分別借予訴外人黃彬、閻志祥，而
        該2紙支票遭退票後，被上訴人多次要求上訴人處理其
        損失，但上訴人認為與其無涉而不予理會。詎被上訴人
        於民國（下同）95年5月中旬，夥同4、5名年籍不詳之
        黑道人士到上訴人經營之佺新有限公司，要脅上訴人必
        須簽發本票，因上訴人之公司經理梅庭毅見狀通知上訴
        人離開，被上訴人始未得逞。但被上訴人又於95年5月
        21日前來上訴人經營之佺新有限公司，恐嚇稱「如再躲
        避不簽發本票，將帶以前之黑道人士找你算帳」，使上
        訴人心生畏懼，在兩造並無任何債權債務關係，且自由
        意志受控制下簽發交付如附表所示面額100萬元之本票
        ，被上訴人事後竟將該本票持向臺灣臺中地方法院聲請
        本票裁定，經以95年度票字第23618號本票裁定事件受
        理在案。上訴人認為兩造間既無債權債務關係，被上訴
        人以脅迫、恐嚇方式取得系爭本票，即屬惡意取得，依
        票據法第14條第1項規定，被上訴人不得享有票據上之
        權利。另被上訴人取得系爭本票係無法律上之原因而有
        利益，依民法第179條規定，上訴人自得請求被上訴人
        返還系爭本票。並聲明：(1)確認被上訴人持有上訴人所
        簽發如附表所示之本票其票據債權不存在；(2)被上訴人
        應將如附表所示之本票返還予上訴人。而原審為上訴人
        敗訴之判決，將其訴駁回。
    (二)於本院聲明：(1)原判決廢棄；(2)確認被上訴人持有上訴
        人所簽發如附表所示之本票其票據債權不存在；(3)被上
        訴人應將如附表所示之本票返還予上訴人。而其陳述除
        與原判決所載相同者茲予引用外，補稱：
        1.原判決依證人林海國、張青山之證詞認定上訴人簽發
          交付系爭本票予被上訴人收受之緣由，顯與事實不符
          ，且有違經驗法則及論理法則。蓋倘張青山確實將以
          其名義簽發之支票借給被上訴人使用，被上訴人再轉
          借上訴人使用，基於支票流通性原則，張青山對其簽
          發支票於流通轉讓他人後，本須對持票人負發票人責
          任，豈能因其名義支票退票而債信不佳，遂要求上訴
          人補償？況且，該等支票金額總計多少，何以須補償
          高達100萬元？此均未見被上訴人或張青山提出相關
          支票以實其說。又證人林海國於原審亦明確證稱系爭
          本票是由上訴人簽發後當場立即交付被上訴人，足證
          兩造為系爭本票之直接前後手。再被上訴人確實夥同
          4、5名姓名年籍不詳之人至上訴人經營之佺新有限公
          司要脅上訴人簽發本票，此有卷附錄音譯文記載「你
          那天帶了那麼多人來叫我簽」等語，並有卷附乙○○
          即丁○○書具之字據記載「經本人丁○○查證，他也
          親口證明是糾眾向丙○○有強迫恐嚇之事實」，足見
          上訴人確實是遭被上訴人強迫恐嚇而簽發系爭本票。
        2.被上訴人於上訴人起訴請求確認系爭本票債權不存在
          後，即於95年8月18日委託訴外人乙○○即丁○○就
          系爭本票與上訴人協商處理，並由彼等雙方親自於委
          託書簽名。且觀諸卷附委託授權書係記載「…全權代
          表委託人甲○○與丙○○間債務事件之協商處理或和
          解及取回債（務）權款項等一切事宜」，及卷附黃威
          翔書具之字據「因陳本人全權委託黃處理本事宜，所
          以丁○○有權當場和解不追討」等語，足見被上訴人
          當初授權訴外人乙○○與上訴人處理系爭本票，自包
          括「和解」亦全權委託。嗣於同年9月8日，兩造即以
          3 萬元達成和解，此亦有被上訴人受委託人乙○○於
          系爭本票影本上親自書寫「丙○○本人已與小陳委託
          乙○○達成協議3萬元和解」確認，足證兩造已就該
          事件達成和解。且依上開字據內容所示，和解條件是
          「不追討」，即是以3萬元達成和解後放棄追討，並
          無原審所認不符之情事。況且，於乙○○得知系爭本
          票是被上訴人恐嚇脅迫上訴人簽發後，為免自己捲入
          糾紛甚至吃上官司，於被上訴人授權和解下與上訴人
          和解，且因系爭本票於兩造間本無債權債務關係，故
          僅以3萬元和解，此與常情並無不合。又上訴人和解
          後亦已交付乙○○3萬元，則即使上訴人無法證明系
          爭本票是遭脅迫所簽發，該本票債權亦因和解而消滅
          。至於被上訴人所稱系爭本票債權額100萬元，其不
          可能以3萬元和解云云，但丁○○有權代理被上訴人
          為和解行為，則丁○○代被上訴人與上訴人和解之金
          額，被上訴人雖不同意，依民法第103條、第107條規
          定，丁○○之代理和解行為，和解效力對被上訴人生
          效，且被上訴人不得以對丁○○代理權之限制對抗善
          意之上訴人。而丁○○是否有逾越代理權，此乃被上
          訴人與丁○○間之關係，與上訴人無關，被上訴人不
          得以之對抗上訴人。
  二、被上訴人（即第一審之被告）部分：
    (一)於原審抗辯：系爭本票是訴外人張青山交付讓與被上訴
        人，以抵償其積欠被上訴人100餘萬元之債務，故被上
        訴人並非直接自上訴人處受讓系爭本票，上訴人援引票
        據法第13條規定並非適當。另上訴人主張其受被上訴人
        脅迫而簽發交付系爭本票，被上訴人否認之，上訴人應
        就該項事實負舉證責任等語。
    (二)於本院聲明：駁回上訴。而其陳述除與原判決所載相同
        者茲予引用外，補稱：
        1.上訴人雖主張系爭本票是遭被上訴人脅迫、恐嚇，然
          無法提出任何證據，所言即無法令人信服。且衡諸常
          情，上訴人果係遭到脅迫或恐嚇而簽發系爭本票，理
          當立即向警方報案，以維護自身權益，豈有不加聞問
          ，迨被上訴人向上訴人催討給付系爭票款無著而向法
          院聲請本票裁定後，上訴人才向法院提起確認本票債
          權不存在之訴訟。
        2.上訴人主張以3萬元和解系爭本票債權，並非事實。
          蓋系爭本票之票據債權為100萬元，被上訴人固曾委
          託授權訴外人乙○○處理系爭本票事宜，但不可能以
          3萬元和解。
貳、本件經兩造整理並協議簡化爭點如下：
  一、不爭執事項：（本院採為判決之基礎）
    (一)上訴人於95年5月21日簽發票號765526、到期日95年5月
        21日、面額100萬元之本票1紙交付予被上訴人收受。
    (二)被上訴人持系爭本票向本院聲請裁定准予強制執行（95
        年度票字第23618號），經本院於95年7月13日裁定准許
        在案。
    (三)被上訴人曾委託訴外人乙○○向上訴人催討債務，雙方
        於95年8月18日簽訂「委託授權書」，內容為：「茲授
        權給受託人（指乙○○）全權代表委託人甲○○與丙○○間債務事件之協商處理或和解及取回債（務）權款項
        等一切事宜。恐口說無憑，特立此書為證。」
  二、爭執之事項：
    (一)上訴人是否受被上訴人脅迫而簽發系爭本票？
    (二)系爭本票債權，是否因兩造已成立和解且上訴人已交付
        和解金額3萬元而消滅？
參、得心證之理由：
  一、上訴人是否受被上訴人脅迫而簽發系爭本票？說明如下：
      上訴人於本院審理時陳述：「（法官：請陳述脅迫簽發系
      爭本票之內容）簽發本票是95年5月21日，被上訴人帶林
      海國來公司，說若不簽就要像昨天一樣帶兄弟過來，因為
      前一天帶兄弟過來我很害怕，而且一直打電話要求我回公
      司處理。」「（法官：被上訴人與林海國到佺新有限公司
      要你簽發本票，身上有無帶武器？）沒有，他們有帶包
      包，但不曉得裡面有什麼，僅用言語。」（參見本院96年
      3月19日準備程序筆錄）。由此可知，上訴人簽發系爭本
      票當時，僅有被上訴人與訴外人林海國至佺新有限公司找
      上訴人，而被上訴人自始至終否認有出言脅迫上訴人簽發
      本票；林海國亦於原審證稱95年5月21日被上訴人並無恐
      嚇上訴人（參見原審卷第23頁）。至於上訴人所指「被上
      訴人前一天帶兄弟過來我很害怕」乙節，雖有證人梅庭毅
      證稱：「前一天有四、五個人來佺新有限公司，來意不善
      ，被上訴人也在裡面，我與上訴人回去看到，就叫上訴人
      不要進公司，我自己也沒有進公司，我與上訴人在一起，
      後來被上訴人打電話給上訴人，請上訴人一定要回去公司
      ，上訴人打電話給一位朱先生請被上訴人不要這樣，最後
      回去公司時被上訴人已經走了」等語，但觀諸該證述內容
      ，可知梅庭毅與上訴人當日均未進入佺新有限公司，亦即
      並未與所稱之「四、五個人」接觸，則上訴人與梅庭毅如
      何確認被上訴人帶來之人即是所謂「黑道兄弟」。故上訴
      人以被上訴人向其表示「若不簽發本票，就要像昨天一樣
      帶兄弟過來」而主張遭被上訴人脅迫簽發系爭本票，非但
      經被上訴人否認，且指稱之情節亦嫌空洞。從而上訴人主
      張受被上訴人脅迫致使意志不自由而簽發系爭本票云云，
      尚難採認。
  二、系爭本票債權，是否因兩造已成立和解且上訴人已交付和
      解金額3萬元而消滅？說明如下：
    (一)被上訴人曾委託訴外人丁○○（即乙○○）向上訴人催
        討債務，雙方於95年8月18日簽訂「委託授權書」，內
        容為：「茲授權給受託人（指乙○○）全權代表委託人
        甲○○與丙○○間債務事件之協商處理或和解及取回債
        （務）權款項等一切事宜。恐口說無憑，特立此書為證
        。」（不爭執事項(三)參照）。而丁○○（即乙○○）於
        本院審理時到庭證稱：「（問：你是否有受被上訴人甲○○授權就系爭本票債權債務與上訴人丙○○和解？）
        是，甲○○有影印這張本票給我，叫我去和上訴人談本
        票債務如何處理。」「（問：被上訴人有無給你授權範
        圍，要你在多少錢的範圍可以與上訴人丙○○和解？）
        沒有，他授權我全權處理。」「（問：你有無與上訴人
        達成和解？）有，我拿到委託授權書後一個月後與丙○○達成和解，丙○○拿現金3萬元給我，我有在本票影
        本的下面寫收據給丙○○。」「（問：後來你有無將3
        萬元交給甲○○？）我後來有遇到甲○○，我有告訴他
        已經以3萬元與丙○○和解，但他不同意和解條件，就
        不將本票交給我，我就沒有將3萬元給他，現在3萬元還
        在我這裡。」（參見本院96年7月6日言詞辯論筆錄）。
        被上訴人對丁○○前開證述內容，雖然辯稱：「我雖然
        授權丁○○，但我是要他將上訴人丙○○找出來，大家
        一起來談，而不是授權他自己去和解，他回報他有收到
        3萬元，但他說是走路工，如果要和解也應該是我簽名
        」等語（參見本院96年7月6日言詞辯論筆錄），但由此
        可以確認丁○○已經以3萬元與上訴人達成和解，且將
        此事回報予被上訴人知悉。另再參酌證人戊○○證述上
        訴人與丁○○之和解過程（參見本院96年4月23日準備
        程序筆錄）及丁○○書立「95年9月8日PS：丙○○本人
        已與小陳委託人乙○○達成協議30000元和解」之字據
        ，更足證上訴人就系爭本票債權確實已與丁○○以3萬
        元成立和解，並已交付該3萬元和解金予丁○○。
    (二)按受任人受概括委任者，得為委任人為一切行為。但為
        和解行為，須有特別之授權，民法第534條第4款定有明
        文。茲查，被上訴人與訴外人丁○○簽訂之委託授權書
        ，已詳載「授權給受託人全權代表委託人甲○○與丙○○間債務事件之協商處理或和解及取回債（務）權款項
        等一切事宜」等語，足證丁○○就系爭本票債權糾紛，
        已經被上訴人授權得為和解行為。次按代理人於代理權
        限內，以本人名義所為之意思表示，直接對本人發生效
        力，民法第103條第1項亦有明定。被上訴人既然授權丁○○全權代表被上訴人與上訴人處理系爭本票一切事宜
        ，則丁○○即是以被上訴人之代理人身分與上訴人成立
        和解契約，該和解契約，自係直接對被上訴人發生效力
        。至於上訴人抗辯丁○○不得將100萬元本票債權以3萬
        元和解乙節，姑且不論前開委託授權書並無最低和解金
        額限制之記載，及丁○○已證述上訴人是授權其全權處
        理，縱使被上訴人與丁○○間確有最低和解金額之約定
        ，惟參諸民法第107條前段「代理權之限制，不得以之
        對抗善意第三人」之規定，該代理權之限制，因未形諸
        於書面，亦無證據證明上訴人有所知悉，因而亦無從以
        之對抗上訴人。
    (三)再按民法第737規定：「和解有使當事人所拋棄之權利
        消滅及使當事人取得和解契約所訂明權利之效力。」茲
        查，兩造就系爭100萬元本票債權成立和解，同意由上
        訴人償還3萬元，其餘部分拋棄，此係以原來明確之票
        據法律關係為基礎而成立和解，並未創設新法律關係，
        僅生認定之效力（最高法院77年11月1日七十七年度第
        十九次民事庭會議決議(一)參照）。準此，系爭100萬元
        本票債權，即因和解而減縮為3萬元。而該3萬元，業經
        上訴人以現金向被上訴人之代理人丁○○為清償而消滅
        （民法第309條第1項參照）。從而系爭本票債權，即因
        兩造成立和解，且經上訴人交付和解金額3萬元而消滅
        。
  三、末按無法律上之原因而受利益，致他人受損害者，應返還
      其利益；雖有法律上之原因，而其後已不存在者，亦同，
      民法第179條定有明文。茲查，系爭本票債權，因兩造成
      立和解，且經上訴人交付和解金額3萬元而消滅，已如前
      述。被上訴人執有系爭本票，本屬有據，但於該本票債權
      全數消滅後，其執有系爭本票之法律上原因已不復存在（
      民法308條第1項併為參照）。被上訴人再繼續執有系爭本
      票，即屬無法律上原因而受有利益，致上訴人受有損害。
      從而上訴人本於不當得利返還請求權，請求被上訴人返還
      系爭本票，於法即無不合。
  四、綜上所述，上訴人請求確認被上訴人持有上訴人所簽發如
      附表所示之本票其票據債權不存在，及被上訴人應將如附
      表所示之本票返還予上訴人，為有理由，應予准許。原審
      為上訴人敗訴之判決，容有未洽，無可維持。上訴意旨指
      摘原判決不當，聲明廢棄改判，核屬正當，應由本院將原
      判決廢棄，改判如主文第二、三項所示。
肆、結論：本件上訴為有理由，依民事訴訟法第436條之1第3項
    、第450條、第78條，判決如主文。
中　　華　　民　　國　　96　　年　　7 　　月　　20　　日
                  民事第三庭  審判長法  官  許秀芬
                                    法  官  謝慧敏
                                    法  官  游文科
正本證明與原本無異。
本判決不得上訴。
中　　華　　民　　國　　96　　年　　7 　　月　　20　　日
                                    書記官  謝坤冀
附表：
┌────┬────┬────┬──────┬────┐
│ 發票人 │ 發票日 │ 到期日 │ 票面金額   │ 票  號 │
├────┼────┼────┼──────┼────┤
│ 丙○○ │95.05.21│95.05.21│1,000,000元 │ 765526 │
└────┴────┴────┴──────┴────┘
